【裁判字號】    94,上易,1672
【裁判日期】    950214
【裁判案由】    偽造文書等
【裁判全文】
臺灣高等法院刑事判決                94年度上易字第1672號
上  訴  人  臺灣士林地方法院檢察署檢察官
被      告  丁○○
選任辯護人  周承武律師
被      告  甲○○
            乙○○
上列上訴人因被告偽造文書等案件，不服臺灣士林地方法院94年
度易字第65號中華民國94年8 月10日第一審判決（起訴案號：臺
灣士林地方法院檢察署93年度偵字第4798號），提起上訴，本院
判決如下：
    主  文
原判決撤銷。
丁○○共同行使明知為不實之事項，而使公務員登載於職務上所
掌之公文書，足以生損害於公眾及他人，處有期徒刑壹年肆月。
甲○○、乙○○共同行使明知為不實之事項，而使公務員登載於
職務上所掌之公文書，足以生損害於公眾及他人，各處有期徒刑
捌月，均緩刑年。
    事  實
一、緣丁○○於民國84年3 月31日持臺灣士林地方法院（原臺灣
    臺北地方法院士林分院）84年度拍字第36號拍賣抵押物裁定
    ，向同法院聲請拍賣鄭中邦所有坐落臺北市○○區○○路45
    9 號6 樓房地（丁○○此部分所取得之拍賣抵押物裁定，因
    犯偽造有價證券罪，經本院以92年度上更(二)字第247 號判決
    判處有期徒刑五年在案），經該法院以84年度執字第1503號
    拍賣抵押物事件受理執行中，嗣丁○○之債權人戊○○、己○○及丙○○（起訴書漏載丙○○，爰補充之）於85年2 月
    9 日、85年9 月2 日分別以臺灣臺北地方法院84年度促字第
    17322 號支付命令、同法院85年度票字第9750號本票裁定、
    同法院85年度票字第15869 號本票裁定為執行名義，向該法
    院聲請強制執行丁○○於上開拍賣抵押物強制執行所分配之
    債權案款。其間，丁○○知悉上情後，恐其上開所為拍賣抵
    押物之強制執行無所獲，明知其與岳父乙○○、妻舅甲○○
    間並無債權債務關係，竟萌生使公務員登載不實文書之概括
    犯意及持以行使之犯意，並與其岳父乙○○、妻舅甲○○各
    基於犯意之聯絡，與乙○○、甲○○分別共謀虛構丁○○積
    欠乙○○新臺幣（下同）500 萬元、甲○○300 萬元，並由
    丁○○虛偽簽立發票日84年2 月1 日、到期日85年2 月1 日
    、面額500 萬元之本票及發票日82年6 月1 日、到期日83年
    3 月1 日、面額300 萬元之本票，旋由丁○○持上開本票，
    先後於85年5 月15日、85年7 月29日以乙○○、甲○○名義
    具狀向臺灣臺北地方法院民事庭聲請本票裁定強制執行，連
    續使不知情之公務員即承辦法官據以核發臺灣臺北地方法院
    85年度票字第10513號、第15870號民事裁定（起訴書漏載85
    年度票字第10513號民事裁定）， 而將所聲請之不實債權即
    「相對人（指丁○○）於84年2 月1 日所簽發本票內載憑票
    交付聲請人（指乙○○）之500 萬元，及自85年2 月1 日起
    至清償日止，按年息百分之六計算之利息」「相對人（指丁○○）於82年6 月1 日所簽發本票內載憑票交付聲請人（指
    甲○○）之300 萬元，及自83年3 月1 日起至清償日止，按
    年息百分之六計算之利息」，登載於上揭民事裁定上。嗣再
    由丁○○持上開登載不實債權事項之民事裁定，以乙○○、
    甲○○名義同時於85年9 月2 日具狀（同一份聲請狀）向臺
    灣士林地方法院聲請強制執行而行使之。旋臺灣士林地方法
    院以85年度執字第4610號清償票款強制執行事件受理後，即
    於85年9 月17日以士院仁執康字第4610號核發內容為「禁止
    丁○○收取對第三人（即鄭中邦）得領取之案款或為其他處
    分，第三人亦不得對債務人丁○○清償」之執行命令，除影
    響法院裁判及強制執行之正確性外，並使其他債權人戊○○
    、己○○、丙○○所能取得之分配款有減少之虞（按損害債
    權部分因未據告訴，業經原審判決公訴不受理確定在案），
    足生損害於債權人戊○○、己○○、丙○○及法院。
二、案經臺灣高等法院於審理92年度上更(二)字第247 號丁○○偽
    造有價證券乙案時發覺上情，而告發移送臺灣士林地方法院
    檢察署檢察官偵查起訴。
    理  由
一、訊據被告丁○○、乙○○、甲○○均否認有何使公務員登載
    不實之犯行，並綜合渠等於原審及本院之辯解各如下：
(一)被告丁○○辯稱：伊私下從事房地產介紹買賣，從79年到84
    年間放款予他人超過800 萬元，因需要資金周轉遂陸續向岳
    父乙○○、妻舅甲○○借款，因為是親戚借款，所以並未立
    有任何憑證，但其等借款予伊，伊再對外放款而對方提供房
    地設定抵押擔保時，伊即以岳父乙○○之名為債權人、抵押
    權人。於85年時，伊在外之帳款收不回來，為了對岳父、妻
    舅負責，就隨便選一個日子（即82年6 月1 日）為發票日，
    簽2 張本票，面額是伊總計借款之金額及利息所計算出來的
    ，分別給被告乙○○、甲○○過目，經過其等同意，再去聲
    請本票裁定及強制執行，這是保障其等之權益，被告乙○○
    、甲○○雖然表示其等不知伊有聲請本票裁定及強制執行乙
    事，應是事隔過久，記憶有誤所致；伊向岳父乙○○、妻舅
    甲○○借款及給付利息，均由伊配偶居中處理，伊向乙○○
    、甲○○所借的錢，係直接轉給向伊借錢之人云云。
(二)被告乙○○辯稱：伊自79年至84年間確實曾多次借款與被告
    丁○○，79年借50萬元、80年借100 萬元、82年借150 萬元
    、83年借150 萬元、84年借150 萬元，總計450 萬元，最後
    被告丁○○開立面額500 萬元的本票給伊，應係將利息計算
    在內。因為被告丁○○是伊女婿，借款時沒有簽訂書面契約
    ，口頭約定每月一分利，所借款項都是用現金支付，現金是
    賣茶葉、稻穀及橘子等農作物的所得云云。
(三)被告甲○○辯稱：自79年至84年間，每年都有陸續借款予被
    告丁○○，每次約50萬元不等，利息每月一分，總計應該有
    300 萬元，所借款項都是標會得來的現金，因為伊與被告丁○○是親戚，所以並未訂有書面契約，但伊並不清楚被告丁○○曾簽發本票，對於被告丁○○持該本票聲請裁定及強制
    執行，亦不知情云云。
二、惟查：
(一)被告丁○○於84年3 月31日持臺灣士林地方法院84年度拍字
    第36號拍賣抵押物裁定，向同法院聲請拍賣鄭中邦所有坐落
    臺北市○○區○○路459 號6 樓之房地，經該法院以84年度
    執字第1503號拍賣抵押物事件受理執行中，嗣丁○○之債權
    人戊○○、己○○及丙○○於85年2 月9 日、85年9 月2 日
    分別以臺灣臺北地方法院84年度促字第17322 號支付命令、
    同法院85年度票字第9750號本票裁定、同法院85年度票字第
    15869 號本票裁定為執行名義，向該法院聲請強制執行丁○○於上開拍賣抵押物強制執行所分配之債權案款。其間，丁○○簽立發票日84年2 月1 日、到期日85年2 月1 日、面額
    500 萬元之本票及發票日82年6 月1 日、到期日83年3 月1
    日、面額300 萬元之本票，並由丁○○持上開本票，先後於
    85年5 月15日、85年7 月29日以乙○○、甲○○名義具狀向
    臺灣臺北地方法院民事庭聲請本票裁定，臺灣臺北地方法院
    據之作成85年度票字第10513號及第15870號民事裁定，內載
    「相對人（指丁○○）於84年2 月1 日所簽發本票內載憑票
    交付聲請人（指乙○○）之500 萬元，及自85年2 月1 日起
    至清償日止，按年息百分之六計算之利息」「相對人（指丁○○）於82年6 月1 日所簽發本票內載憑票交付聲請人（指
    甲○○）之300 萬元，及自83年3 月1 日起至清償日止，按
    年息百分之六計算之利息」等事項；丁○○復持上開民事裁
    定，再以乙○○、甲○○名義同時於85年9 月2 日具狀（同
    一份聲請狀）向臺灣士林地方法院聲請強制執行。臺灣士林
    地方法院以85年度執字第4610號清償票款強制執行事件受理
    後，即於85年9 月17日以士院仁執康字第4610號核發內容為
    「禁止丁○○收取對第三人（即鄭中邦）得領取之案款或為
    其他處分，第三人亦不得對債務人丁○○清償」之執行命令
    等事實，業據被告丁○○、乙○○、甲○○供承屬實，並經
    本院調取臺灣士林地方法院84年度執字第1503號債權人丁○○與鄭中邦間拍賣抵押物民事執行卷宗（內含85年度執字第
    787 號債權人戊○○與債務人丁○○清償債務民事執行卷宗
    、85年度執字第4609號債權人己○○、丙○○與債務人丁○○清償票款民事執行卷宗、85年度執字第4610號債權人乙○○、甲○○與債務人丁○○清償票款民事執行卷宗）及臺灣
    臺北地方法院85年度票字第10513號、85年度票字第15870號
    本票裁定卷宗核閱無訛。茲本件主要爭點厥為被告丁○○與
    被告乙○○、甲○○間究竟有無債權債務關係之存在？
(二)按被告乙○○雖辯稱：自79年至84年間確實曾多次借款與被
    告丁○○，79年借50萬元、80年借100 萬元、82年借150 萬
    元、83年借150 萬元、84年借150 萬元，總計450 萬元云云
    ，而被告甲○○雖亦陳稱自79年至84年間，每年陸續借款予
    被告丁○○，每次約50萬元不等，利息每月一分，總計借約
    300 萬元云云，然渠二人與被告丁○○迄至本院辯論終結時
    ，就上開借款情事並未能提出相關資金來源或帳冊紀錄以佐
    其說，則被告乙○○空言稱：所借款項都是用現金支付，現
    金是賣茶葉、稻穀及橘子等農作物的所得云云，被告甲○○
    空言稱：所借款項都是標會得來的現金云云，均缺乏依據，
    已難採信。
(三)再觀諸被告乙○○於檢察官偵查中供稱：（問：分幾次借錢
    給丁○○？）沒有一定，他要錢的時候就去借，3 萬、5 萬
    、10萬的借，沒有借據，對方要多少就給他多少；（問：如
    何算出500 萬元？）有些記、有些沒記，大約都知道；（經
    檢察官請其當庭寫出79年至85年的借款情形後）：我家裡有
    記，要看過才知道；沒有從銀行領錢給他，丁○○沒有還過
    錢，（問：利息有無給過？）有給我，但沒有記下來，有拿
    來就拿，7、8千元，也有1 萬元，記不起來有幾次，利息都
    會給我，但沒有寫收據；有借有還，下次再借又還；（問：
    為何有借有還，還有5 百萬元？）借錢沒還過，給我的是利
    息云云（詳偵查卷第65、66頁）。已見被告乙○○於同日偵
    訊中就究能否詳記與被告丁○○借款往來情形，及被告丁○○就所借款本金曾否清償等節，均互有歧異。另被告乙○○
    於原審雖稱伊以耕種及賣茶葉的錢以現金交付被告丁○○，
    伊借給丁○○的錢均先放在家裡，未曾存放在農會帳戶，伊
    只有老年年金及農會（原審筆錄誤載為農「蒼」）撥下來的
    錢才放在農會帳戶，未曾領過云云（原審卷第90至92頁）。
    然姑不論被告乙○○所稱伊耕種及販售茶葉所得現金均放在
    住處乙節，是否有違常情。又參以被告乙○○於81年7 月12
    日在新竹縣關西鎮農會所設立帳號00-000000 號帳戶往來明
    細，其自81年7 月12日起至84年12月底止，除有因供銷轉入
    、老人年金、轉作休耕項目之存款外，於82年8 月16日、83
    年2 月28日並有登載「現金」項目之存款415000元及75300
    元，且有多次提款紀錄等，此有新竹縣關西鎮農會以93年11
    月9 日關農信字第395 號函所檢送之上開帳戶往來交易明細
    在卷可憑（附於偵查卷第125至148頁）。顯亦與被告乙○○
    上開所言其農會帳戶僅有農會及老人年金收入存款，且未曾
    提領云云，要有不合。而由此則可證被告應有使用農會帳戶
    之習慣，所稱現金均放置家中云云，洵非可取，益證其所述
    借款予被告丁○○之情節，確屬不實。
(四)至被告丁○○雖提出義務人許媽恩（債務人許爾堅）設定不
    動產抵押權予乙○○之他項權利證明書及義務人許爾堅設定
    不動產抵押權予乙○○之登記簿謄本、義務人兼債權人陳燭
    、陳成桐、陳春蘭設定抵押權予乙○○之抵押權設定契約書
    及臺灣新竹地方法院86年度執字第2442號清償票款強制執行
    事件之債權憑證（債權人乙○○）等，資以證明被告乙○○
    借其現金以轉貸他人之事實（附於偵查卷第37至42頁）。然
    由上開文書以觀，被告丁○○係要求借款人設定扺押或簽立
    本票予乙○○，甚於債權到期不獲清償時，由被告乙○○具
    名向法院聲請強制執行。足認縱被告乙○○有出借款項予被
    告丁○○以轉貸他人之情，惟此債權債務關係係存在於乙○○與真正借貸人之間，被告乙○○與被告丁○○自難認有何
    債權債務關係可言。復且，若被告丁○○因被告乙○○所出
    借之款項無法自債務人處取回，恐被告乙○○有所損失，而
    欲彌補，亦應於乙○○借款斯時簽立其本身之本票供被告乙○○收執，焉有遲至85年5 月始簽立本票？又恰於其債權人
    對其實施強制執行之時？凡此，俱證被告丁○○明知與乙○○並無債權債務關係，而其簽立本票予乙○○之目的，純係
    為免其聲請抵押權強制執行之分配款會遭其債權人強制執行
    ，其將無所獲至然。
(五)又觀以被告甲○○於檢察官偵查中所供述：沒有將借錢情形
    紀錄下來，被告於一年中，年初借30萬元、年尾借20萬元，
    利息一分，1 百萬1 萬，一年譬如3 百萬元，一年就3 萬元
    ；伊沒有記何時開始一年3 萬元；3 萬元給三、四年；80年
    就給伊3 萬元；（問：80年才借1 百萬元，為何給你3 萬元
    的利息？）那應該是83、84年；是以跟會的錢拿給被告丁○○，沒有到銀行領錢；伊不清楚跟幾會，有時二個，有時一
    個，有人來找才加入，每次借錢給丁○○都是標會；（問：
    一年標幾次會給丁○○？）前前後後跟會，不太清楚，有時
    候一次，有時候二次，有的標起來會存起來，或擺在家裡，
    自己先有累積；每次借款的數據自己記在心裡；（第一次）
    80年給伊5 千元利息，（第二次）81年年尾給伊1 萬元利息
    ；3 百萬元利息，一個月3 萬元，一年就是36萬元等語（詳
    偵查卷第67至70頁），則被告甲○○就被告丁○○究竟如何
    給付、給付多少利息等，先後供詞顯反覆不一。且被告甲○○若確係以標會所得款項借貸予被告丁○○，又何以對其如
    何跟會之情節，語焉不詳？又何以於79年至84年間均能逐年
    於年初、年尾標到會以供借貸？而其既然係以標會所得借予
    被告丁○○，其目的當為賺取比互助會更高之利息，然何以
    僅收取一分之利息？且收息時間又非固定？凡此，均見其所
    言在在悖於常情，已難憑信。況被告甲○○於本院審理中先
    稱：「丁○○是伊姐夫，伊從以前到現在都沒有與他有金錢
    往來」，後復改稱：「丁○○有開一張3 百萬元的本票給伊
    ，那是因為丁○○前後向他拿2 百多萬元，連同利息所以開
    3 百萬元的本票」云云（見本院卷第52頁），此除可見其陳
    詞之矛盾外，且若被告丁○○確積欠甲○○債務達2 百餘萬
    元，則被告甲○○就此金額非微之借款，當會牢記於心，焉
    有於本院訊問之初，即回以「從無金錢往來」之理？由上，
    更徵被告甲○○、丁○○所稱借款乙事純屬虛構。實則渠二
    人亦無何債權債務關係存在至明。
(六)末按，被告丁○○、乙○○、甲○○以虛偽之債權向臺灣臺
    北地方法院聲請本票裁定，使承辦法官將此不實之事項登載
    於職務上作成之裁定書，再由被告丁○○以被告乙○○、甲○○名義，持以向臺灣士林地方法聲請對被告丁○○所得分
    配款強執執行，除影響法院裁判及強制執行之正確性，復將
    使被告丁○○之債權人戊○○、己○○、丙○○所能取得之
    分配款有減少之虞，自足生損害於債權人戊○○、己○○及
    法院，要無置疑。
(七)至證人許爾堅於原審證稱向被告丁○○借款90萬元，並提供
    房地供抵押擔保等情（原審卷第85頁），雖可證明被告丁○○有從事放款業務，但仍無從資為被告丁○○與被告乙○○
    、甲○○確有債權債務關係存在之證據。是此證言不足為被
    告三人有利之證明，末此說明。
(八)綜上，被告三人所辯純係事後諉卸之詞，難以採信，本案事
    證明確，被告三人犯行均堪認定。
三、論罪之理由：
(一)按執票人就本票聲請法院裁定強制執行事件，屬非訟事件，
    法官僅據執票人之聲請為形式上審查無訛，即將本票內容登
    載於裁定書上准予強制執行，無須為實質上審查，以判斷本
    票內容之真偽，故因虛偽債權所簽立之本票聲請法院裁定准
    予強制執行，如足生損害於公眾或他人，即符刑法第214 條
    之使公務員登載不實罪，此有最高法院85年度台上字第3936
    號判決可資參酌。被告丁○○分與被告乙○○、甲○○共謀
    ，推由被告丁○○以因假債權所簽立之本票，持向臺灣臺北
    地方法院聲請本票裁定強制執行，使不知情之承辦法官將該
    假債權登載於職務上所製作之民事裁定書上，再由被告丁○○以被告乙○○、甲○○名義持該使公務員登載不實之民事
    裁定書，向臺灣士林地方法院聲請強制執行，足生損害於被
    告丁○○之債權人戊○○、己○○、丙○○及法院，均如上
    述。核被告三人所為，均係犯刑法第216 條行使第214 條使
    公務員登載不實文書罪。被告丁○○各與被告乙○○、甲○○間有犯意之聯絡及行為分擔，為共同正犯。另被告丁○○
    先後二次及被告乙○○、甲○○各一次，以丁○○因假債權
    而簽發之本票向臺灣臺北地方法院聲請本票裁定，使該承辦
    法官將此不實之事項登載於職務上所製作之裁定上低度行為
    （按被告丁○○所為二次使公務員登載不實部分，時間緊接
    ，所犯為構成要件相同之罪，顯基於概括犯意反覆為之，係
    連續犯），均為其行使之高度行為所吸收，不另論罪。
(二)至起訴書雖僅敘及刑法第214 條使公務員登載不實文書罪部
    分，然刑法第216 條之行使行為既係第214 條之高度行為，
    二者具有吸收關係之裁判上一罪關係，已如前述，依諸審判
    不可分之原則，本院就行使部分自得併予審究，附此說明。
四、撤銷改判及科刑之理由
(一)原審未詳繹卷內被告三人所稱借款情節矛盾不一且違於常情
    ，復未能提出資金來源其佐其說，即遽認公訴人所引證之資
    料均為間接證據，且所為舉證尚未達於通常一般人均不致有
    所懷疑而得確信之程序，而為被告三人無罪之判決，尚有未
    洽。檢察官上訴意旨指摘原判決不當，為有理由，應由本院
    撤銷改判。
(二)爰審酌被告丁○○為免其所聲請拍賣抵押物強制執行事件中
    所能分配之案款，遭其債權人執行而無所獲，竟與被告乙○○、甲○○謀議製造假債權，使法院據以製作本票准以強制
    執行之裁定，並准其強制執行，除足損害被告丁○○之債權
    人外，復損害法院執法之正確性，影響人民對司法之信賴，
    並衡以本件主要得利者為被告丁○○，其惡性較重，而被告
    乙○○、甲○○因宥於親誼關係始罹犯行，惡性尚輕；並債
    權人戊○○、己○○、丙○○之債權額120 萬、1500萬元、
    1350萬元（詳上開臺灣士林地方法85年度執字第787 號、第
    4610號執行卷宗）有難以受償之虞等一切情狀，就被告三人
    各量處如主文第二、三項所示之刑以示懲戒。又被告乙○○
    、甲○○前未曾受有期徒刑以上刑之宣告，有本院被告二人
    全國前案紀錄表在卷可按，渠二人因一時失慮而罹本案犯行
    ，經此偵審程序，當知警惕，應無再犯之虞，本院認其所宣
    告之刑以暫不執行為宜，併諭知緩刑三年，以啟自新。
據上論斷，應依刑事訴訟法第369 條第1 項前段、第364 條、第
299 條第1 項前段，刑法第216 條、第214 條、第28條、第74條
第1 款，罰金罰鍰提高標準條例第1 條，判決如主文。
本案經檢察官賴俊雄到庭執行職務。
中    華    民    國    95    年    2     月    14    日
                  刑事第十七庭審判長法  官  陳貽男
                                    法  官  高明哲
                                    法  官  許仕楓
以上正本證明與原本無異。
不得上訴。
                                    書記官  劉貞達
中    華    民    國    95    年    2     月    16    日
附錄本案論罪科刑法條全文
刑法第216 條：
行使第210 條至第215 條之文書者，依偽造、變造文書或登載不
實事項或使登載不實事項之規定處斷。
刑法第214 條：
明知為不實之事項，而使公務員登載於職務上所掌之公文書，足
以生損害於公眾或他人者，處三年以下有期徒刑、拘役或五百元
以下罰金。


司法院資訊處製作；財團法人民間司法改革基金會備份。
